【裁判字號】    90,判,1768
【裁判日期】    901004
【裁判案由】    商標異議
【裁判全文】
最  高  行  政  法  院  判  決                    九十年度判字第一七六八號
    原      告  甲○○
    訴訟代理人  陳文郎  律師
                劉法正  律師
    被      告  經濟部智慧財產局
    代  表  人  陳明邦
右當事人間因商標異議事件，原告不服行政院中華民國八十八年七月十五日台八十八
訴字第二七四一六號再訴願決定，提起行政訴訟。本院判決如左︰
    主  文
原告之訴駁回。
訴訟費用由原告負擔。
    事  實
緣原告於八十五年八月二十八日以「V8」商標，指定使用於商品及服務分類表第二十
五類之衣服、西服、童裝、套裝、褲裝、襯衫、Ｔ恤、港衫、背心、毛衣、休閒服裝
、外套、夾克、西裝褲、裙子、洋裝商品，申請註冊，經被告經濟部中央標準局（八
十八年一月二十六日改制為經濟部智慧財產局）審查核准，列為審定第七六八七六一
號商標（下稱系爭商標）。嗣關係人美商．干保露湯公司以系爭商標有違異議審定時
（下稱行為時）商標法第三十七條第一項第六款、第七款、第十款及第十二款之規定
，對之提出異議。案經被告撤銷系爭「V8」商標之審定，發給中台異字第八七一一八
九號商標異議審定書。原告不服，提起訴願、再訴願，遞遭決定駁回，遂提起行政訴
訟。茲摘兩造訴辯意旨於次：
甲、原告起訴意旨及補充理由略謂：
一、按商標圖樣襲用他人之商標或標章有致公眾誤信之虞者，不得申請註冊，為行為
    時商標法第三十七條第一項第七款所明定。惟其適用，係指商標本身因相同或近
    似於他人商標或標章，致使一般消費大眾就其表彰之商品來源或產製主體與他人
    產生聯想或受混淆誤認之虞而言。至同法施行細則第三十一條首段又明定「本法
    第三十七條第一項第十款之適用，指以不公平競爭之目的，非出於自創而抄襲他
    人已使用之商標或標章申請註冊並有致公眾誤信之虞者」。準此，若據以異議商
    標在國內無甚知名度，原告根本無從抄襲，且據以異議商標之使用並無致公眾誤
    信，進而予以誤購，則無本條款規定之適用。
二、關係人據以異議商標在國內之知名度不足以令原告知悉，並進而以不正手段抄襲
    ：
（一）商標法施行細則第三十一條後段雖規定「所襲用者不以著名商標或標章．．．
      為限」。依據主管機關頒發之「著名商標或標章認定要點」（下稱認定要點）
      第七點規定，本法所稱著名商標或標章，係指商標或標章於「我國」境內相當
      廣泛範圍內，已為相關公眾所共知者。因之關係人所提出的各項證據，須有於
      我國行銷、廣告之資料，雖不以國內為限，但於國外所為之證據資料，仍須以
      國內相關公眾得否知悉為判斷。此認定要點雖係在本件異議審定後方發布，究
      其實，既於我國主張有高知名度便須提出在我國著名之證據，國外資料僅為輔
      佐性質，此乃理之當然。
（二）遍查關係人所附之資料，關係人之「V-8 」商標（下稱據以異議商標）其指定
      的「V8」天然鮮蔬汁產品，近年來在國內實際銷售數可謂趨近於零，即連足供
      證明的進口發票影本，亦只有西元一九九六年六、七月兩份，且金額只區區新
      臺幣數萬元，若真如關係人所自稱其指定「V8」蔬果飲料商品在市面上非常暢
      銷，則應提出更多其持續於國內為宣傳廣告及進口報關發票或實際銷售金額、
      在國內販賣之憑證、流通管道等資料加以佐證，惟經翻閱其附件，該等資料實
      付之闕如，其所提供者皆為關係人於美國原產地之廣告型錄以及銷售量，縱使
      「V-8 」蔬菜汁在其母國有著名事實，仍不見此等事實與我國的知名度有何關
      聯。連「可口可樂」、「NIKE」、「Adidas」等世界知名品牌欲在國內享有高
      知名度，亦需另行投注大筆心力，何況關係人並未能有力證明其知名度已為或
      仍為國內一般消費大眾所熟知，豈容原處分及決定以「鑒於國際商業資訊流通
      迅速、觀光商旅便捷」一語，便將他國之情形「比附援引」至我國，而強謂據
      以異議商標為一知名商標。
（三）關係人另稱據以異議商標於民國五十七年即獲准註冊，且經多次延展至今，惟
      商標註冊時間的久暫，與商標知名度的強弱未必能成正比，早期註冊之商標現
      已名存實亡者，所在多有；換言之，知名度的高低仍須視宣傳廣告的持續性以
      及產品的長賣與否認定之。由於關係人之商品並無在臺灣整體飲料市場中佔有
      任何特定比率，即便據以異議商標有在多國獲准註冊，充其量亦僅能證明其擁
      有多個靜態之權利，並不當然得以推論出其在我國享有高知名度，故被告及原
      決定機關以商標註冊國家數之多寡為考量點，而無慮及商標實際與現今消費習
      慣以及市場結合的程度如何，即遽下「關係人之據爭商標難謂不為『一般』商
      品購買人所知悉，系爭商標之註冊有致一般消費者發生混淆誤認．．．」等等
      之論斷，此種逕由少數國外商標註冊文件加以形式認定之舉，不啻脫離我對著
      名商標應採實質認定標準，實難昭人折服。
三、據以異議商標「V8」係一習知習見之普通名詞，且於他類中另有多件同以「V8」
    為商標圖樣註冊在案，非關係人所獨用：
（一）系爭商標與據以異議商標固均有英文字母「V」與阿拉伯數字「8」，惟後者圖
      樣，稽諸關係人檢附之產品歷史說明以及行銷廣告等資料，可知「V」為「VEG
      ETABLE 」之意，至於「8」則係表示蕃茄、甜菜、芹菜、菠菜、萵苣、水田芹
      、香菜、紅胡籮蔔等八種蔬菜，是該商標圖樣整體，即寓有其所表彰之蔬菜汁
      商品含有前揭八種蔬菜精華之意，關係人整個宣傳方向無非不在予人如此印象
      。然就本地一般消費大眾言，與其說其所認知之「V8」係源自關係人之「 V-8
      」商標所得來，毋寧謂該辭彙其實指涉的觀念為「小型之家用攝錄影機」來得
      準確，輔以從網路上調得之資料，可明顯就此說法加以佐證，因之「V8」實已
      成為國人對小型攝錄影機稱呼之代名詞；於另一較為大眾熟悉之解釋，則指汽
      車的「引擎汽缸數」，亦即「V8引擎」代表該款汽車有八個直立式汽缸。良以
      原告並不爭執「V8」到底是否為關係人所創，原告強調者是「V8」現已演變為
      一國人習知習見之普通名詞，持平而論，一般人要無因視及系爭商標圖樣，便
      有將其與關係人之據以異議商標所指定使用的八種蔬菜製成的飲料商品產生聯
      想的可能，此點益證系爭商標之「V8」圖樣主觀上並非原告抄襲關係人之「V-
      8」商標而來。
（二）就「V8」此語之獨占性來論，關係人在美國縱使有註冊「V-8」 商標於果菜汁
      等產品上，但從美國商標局所查閱到的資料發現，「V8」商標名稱非僅關係人
      獨自使用，各商品分類甚或與關係人同樣指定於「蔬菜汁」商品中，均有他人
      註冊之資料，且以此圖樣註冊件數最多的反倒是美商福特公司（分別註冊於國
      際分類第二十五、二十八、八十二、六十四、九類商品中）；反觀國內，亦存
      有以「V8」圖樣註冊之商標多件，如註冊第五九二一九二號「V-8小書家COLOR
      MASTER」、第五九一七一○號「威霸V8」等。雖原處分及決定皆指稱原告所提
      出足供引證的該等國內或國外商標，「核其圖樣與系爭商標不盡相同」云云，
      惟細究該批資料所顯示圖案，不僅有只單純由「V8」組成且規矩忠實呈現該字
      體而與關係人之「V-8」 商標圖樣相近者，即使有就「V8」主體加以設計，或
      在旁飾以其他圖樣，其所傳達予消費者致留存在其心目中的印象，不容否認亦
      皆為「V8」部分，則被告以及原決定機關以「案情各異，尚難比附援引」之語
      駁回，其審查基準實不一致，對原告誠屬不公。
四、被告為系爭商標審定應予撤銷之處分，無非以系爭「V8」商標與據以異議「 V-8
    」商標，皆有英文字母「V」與阿拉伯數字「8」的圖樣，僅「- 」符號有無之些
    微差異，應屬近似之商標等語為據。惟被告於系爭商標被異議之後，又於另案准
    予第八○二四○三號「V8」商標註冊，進而引證此商標據以核駁原告另於相同商
    品上申請註冊之「SHEN HER V8 及圖」商標。查該註冊第八○二四○三號「V8」
    商標與系爭商標之圖樣，極相近似，不僅同為「V」以及「8」之構圖，兩者均指
    定於同類之衣服、背心、毛衣、童裝等商品上，該申請日期較系爭商標為後之商
    標既得註冊在案，足證被告不認此「V8」與彼「V8」有何近似，兩者並存，並無
    致消費者混淆誤認之虞，則於案情相同且核准在先的系爭商標，亦應如是審查，
    准其註冊。
五、兩造商標所指定之商品性質完全不同，無致公眾混淆誤認之虞：
（一）兩商標圖樣經認定為相同或類似，亦不必然導致消費者有受混淆之虞，而一概
      機械式不准申請在後者註冊，更須視二者分別指定的商品是否為同一或類似，
      令消費者進一步誤認其商品來源為同一，或以為兩者之間有何附屬、關聯、贊
      助或授權的關係，商標法基於使消費者獲得充分、完整且正確的資訊以從事理
      性的消費行為，在此始有介入必要。
（二）系爭商標指定使用的商品為衣服、背心、毛衣、童裝等，而關係人之據以異議
      商標所指定者為蔬菜果汁，兩者非屬相同或類似之商品組群，且行銷方式、販
      賣處所、陳列位置又明顯不同，一在服飾店、大賣場或批發市集，一在便利商
      店、超級市場或傳統雜貨店，兩不相干，在商業發展上並無產生任何不公平競
      爭之處。因此，「V8」辭彙既如前一再重述，當它給予國人的觀念已蓋過關係
      人據以異議商標所欲表達的意義，而指向另一層「家庭式攝影機」或「八個汽
      缸」的解釋時，且當據以異議「V-8」 商標在國內因銷售管道遞減，已不復彼
      時或曾經有過之盛名而逐漸遠離一般消費大眾的商品選擇對象時，原告此時將
      系爭商標圖樣指定在與關係人的飲料商品大相逕庭的服飾領域內，更可以確定
      客觀上消費者絕不致於一眼望此「V8」，便與彼「V-8」 做何種聯想，因此在
      系爭商標既不致使消費者誤認兩者屬同一來源或產製主體情況下，商標之區別
      他我商品的功能得以維持，兩造商標併存，並不違反商標法制定之本意。
六、綜上所陳，原處分及一再訴願決定，實屬違誤，請併予撤銷等語。
乙、被告答辯意旨略謂︰
一、系爭「V8」商標圖樣，係由英文「V」字母與阿拉伯數字「8」所組成，而關係人
    據以異議之「V-8」 商標圖樣，係由英文「V」字母、阿拉伯數字「8 」及「-」
    符號所組成，二者僅「-」 符號有無之些微差異，外觀、觀念及讀音予人印象均
    相彷彿，異時異地隔離觀察或連貫唱呼間，難謂無使一般消費者產生混同誤認之
    虞，應屬近似之商標。又據以異議商標係關係人首先使用於各種食用蔬菜湯商品
    上，除在美國、新加坡、日本、韓國及香港等世界多國獲准註冊外，在我國亦早
    自民國三十七年間起陸續取得「維八V-8」、「維-八」等件系列商標專用權，列
    為前大陸商標局註冊第五二三九八號（其圖樣由「V-8」 文字所組成）及被告註
    冊第五八二七○六、五八○八二三號，迄今仍有效存在，而其中第五二三九八號
    商標並已多次獲准延展註冊使用至今。該商標所表彰之商品經由商品型錄、媒體
    廣告等於各地宣傳行銷，凡此有關係人所檢送之多國註冊證資料、商品型錄、廣
    告錄影帶及文宣資料、進口發票等證據資料附卷可稽，並參佐該商標已在我國註
    冊使用約五十年等情形，據以異議商標所表彰之信譽，於系爭商標八十五年八月
    二十八日申請註冊當時，難謂不為一般商品購買人所知悉。從而原告於據以異議
    商標使用多年後，始以相同之「V8」作為本件商標圖樣申請註冊，指定使用於衣
    服、背心、毛衣、童裝等商品，客觀上難謂無以不公平競爭之目的，襲用他人已
    使用之商標申請註冊，並有使一般消費者對其產製主體或商品來源產生混淆誤認
    之虞，自有商標法第三十七條第一項第七款規定之適用。
二、商標法第三十七條第一項第七款規範之意旨，在杜絕襲用他人商標冀圖獲准註冊
    之歪風，以建立正常之商標秩序。原告之理由所引用之認定要點，其規範之情事
    、時點，顯與本件所適用法條之事實、時點不相符。是本件商標申請註冊之前，
    關係人之商標已在多國獲准註冊，及在我國多次獲准延展使用迄今，且有宣傳促
    銷情事，原告以相同之「V8」作為系爭商標圖樣申請註冊，為建立正常之交易秩
    序，並防止一般商品購買人發生混淆誤信之虞，自不得准許註冊。至原告所舉被
    告核准諸商標與系爭商標圖樣單純由「V8」所組成之態樣有別，案情各異，自無
    比附援引適用之餘地。另原告所主張於美國亦有他人以「V-8 」商標註冊使用於
    各類商品；系爭商標係源自「V8攝影機」一詞，與據以異議之「V-8 」商標係代
    表八種果蔬製成之鮮汁，意義截然不同，系爭商標並非抄襲據以異議之「V-8 」
    商標等語，以於美國固有數家公司以「V8」商標指定使用於各類商品申請註冊，
    惟其商標圖樣各異，且均係西元一九九四年後始獲准註冊，而關係人之「V-8 」
    商標早於西元一九四六年即獲准註冊，揆諸前揭法條意旨，原告所主張「V-8 」
    商標非關係人所創用云云，自不足採。又原告所主張系爭「V8」商標係源自V8攝
    影機之主觀意念，不論實情為何，究不影響系爭商標有前述以不公平競爭之目的
    襲用他人已使用之商標，並有致公眾誤信之虞之認定，併予明。
三、綜上所述，原告之訴顯無理由，請求駁回之等語。
    理  由
一、按商標圖樣襲用他人之商標或標章有致公眾誤信之虞者，不得申請註冊，行為時
    商標法第三十七條第一項第七款定有明文；而該款之適用，指以不公平競爭之目
    的，非出於自創而抄襲他人已使用之商標或標章申請註冊並有致公眾誤信之虞者
    ；所襲用者不以著名商標或標章而使用於同一或類似商品為限，復為同法施行細
    則第三十一條所明定。
二、本件原告於八十五年八月二十八日以「V8」商標指定使用於商品及服務分類表第
    二十五類之衣服、西服、童裝、套裝、褲裝、襯衫、Ｔ恤、港衫、背心、毛衣、
    休閒服裝、外套、夾克、西裝褲、裙子、洋裝商品，申請註冊，經被告審查核准
    ，列為審定第七六八七六一號商標。嗣關係人以系爭商標有違行為時商標法第三
    十七條第一項第六款、第七款、第十款及第十二款之規定，對之提出異議，經被
    告為撤銷系爭商標之審定。原告不服，循序提起行政訴訟，並以如事實欄所示各
    節，據為爭執。經查：
（一）觀之系爭商標與據以異議商標圖樣，系爭商標圖樣係由英文「V」 字母與阿拉
      伯數字「8」所組成，而據以異議商標圖樣，係由英文「V」字母、阿拉伯數字
      「8」及「-」符號所組成，二者僅「-」 符號有無之些微差異，外觀、觀念及
      讀音予人印象均相彷彿，難謂無使一般消費者產生誤信之虞，應屬近似之商標
      。
（二）據以異議商標由關係人使用於各種食用蔬菜湯商品上，早即於美國、新加坡、
      日本、韓國等世界多國註冊，自民國三十七年間起亦陸續在我國取得「維八V-
      8 」等系列商標專用權，迄今仍有效存在，或獲准延展註冊使用至今；關係人
      利用商品型錄、媒體廣告等方式，於各地宣傳行銷該商標所表彰之商品，此有
      商標註冊證資料、商品型錄、廣告錄影帶及文宣資料、進口發票等附於原處分
      卷可稽。據以異議商標所表彰之信譽，於系爭商標在八十五年八月二十八日申
      請註冊當時，難謂不為一般商品購買人所知悉。原告以關係人之「V8」天然鮮
      蔬汁產品，近年來在國內實際銷售數極少，關係人所提示之資料，國內部分只
      有西元一九九六年六、七月兩份，且金額只區區新臺幣數萬元，不足證明其商
      標之知名度已為國內一般消費大眾所熟知，而為著名商標云云，尚非可取。原
      告於據以異議商標使用近五十年後，始以「V8」作為本件商標圖樣申請註冊，
      指定使用於衣服、背心、毛衣、童裝等商品，客觀上難謂無以不公平競爭之目
      的，襲用他人已使用之商標申請註冊，並有使一般消費者對其產製主體或商品
      來源產生混淆誤認之虞。
（三）原告主張於美國亦有他人以「V-8」 商標註冊使用於各類商品；系爭商標係源
      自「V8攝影機」一詞，與據以異議之「V-8」 商標係代表八種果蔬製成之鮮汁
      ，意義截然不同，系爭商標並非抄襲據以異議商標云云，查依原告所提出之美
      國商標註冊資料，於美國固有數人以「V8」商標指定使用於各類商品申請註冊
      ，惟其商標圖樣各異，且均係西元一九九四年後始獲准註冊；而關係人之「V-
      8 」商標早於西元一九四六年即獲准註冊，揆諸前揭法條意旨，原告所主張「
      V-8 」商標非關係人所創用云云，自不足採。又原告所主張系爭「V8」商標係
      源自V8攝影機之主觀意念，姑不論實情如何，仍無礙於系爭商標有前述以不公
      平競爭之目的襲用他人已使用之商標，並有致公眾誤信之虞之認定。
（四）原告所舉註冊第五九二一九二號「V-8 小畫家COLOR MASTER」、第五九一七一
      ○號「威霸V8」等商標，核其商標圖樣與系爭商標圖樣不盡相同，原告所述尚
      難認為可取。
三、綜上所述，本件原告所述，並非可取，被告所為撤銷系爭「V8」商標之審定，核
    無違誤，一再訴願遞予維持，亦無不合，原告起訴意旨求予撤銷，為無理由，應
    予駁回。
據上論結，本件原告之訴為無理由，爰依行政訴訟法施行法第二條、行政訴訟法第九
十八條第三項前段，判決如主文。
中    華    民    國      九十      年      十        月      四        日
                    最 高 行 政 法 院  第 四 庭
                                審 判 長 法  官      葉  振  權
                                         法  官      趙  永  康
                                         法  官      廖  宏  明
                                         法  官      劉  鑫  楨
                                         法  官      吳  明  鴻
右  正  本  證  明  與  原  本  無  異
                                         法院書記官  阮  桂  芬
中    華    民    國      九十      年      十        月      五        日


司法院資訊處製作；財團法人民間司法改革基金會備份。
